臺灣板橋地方法院刑事判決　　　　　　　 96年度訴字第589號
公　訴　人　臺灣板橋地方法院檢察署檢察官
被　　　告　戊○○原名吳建鈺.
選任辯護人　葉大慧律師
被　　　告　甲○○
上列被告等因偽造文書案件，經檢察官提起公訴（96年度偵字第
2223號），本院判決如下：
    主  文
戊○○、甲○○均無罪。
    理  由
一、公訴意旨略以：被告吳建鈺（嗣改名為戊○○）為凱欣股份
    有限公司（下稱凱欣公司）之負責人，被告甲○○則為凱欣
    公司之業務經理，均明知被告吳建鈺於民國94年8 月1 日，
    將其與同案被告吳震（另經檢察官為不起訴處分確定）共有
    之桃園縣平鎮市○○路571 號之1 之房屋（下稱系爭房屋）
    ，僅以每月新臺幣（下同）1 萬元之租金，出租予被告甲○○之弟即告訴人乙○○，雙方並簽立契約為證，竟因欲以系
    爭房屋向新竹商業銀行（下稱新竹商銀）貸款，復慮及該屋
    租金低廉無從貸得高額借款，而共同基於行使偽造私文書之
    犯意聯絡，於94年11月間，推由被告甲○○先於空白租賃契
    約上偽造告訴人乙○○之簽名及印文後，再交由被告吳建鈺
    簽名用印，而共同偽造租金3 萬元之乙○○租賃契約（下稱
    系爭3 萬元租約），並持該偽造之文書向新竹商銀貸得2,70
    0 萬元，足以生損害於告訴人乙○○及新竹商銀；嗣於95年
    5 月間，凱欣公司經營不善，系爭房屋欲遭銀行查封拍賣，
    經該房屋之第二抵押權人丙○○代償而向被告吳建鈺購得該
    屋，並持系爭3 萬元租約向告訴人乙○○收取每月3 萬元之
    租金，告訴人乙○○始知上情。因而認被告2 人均涉犯刑法
    第216 條、第210 條之行使偽造私文書罪嫌云云。
二、按犯罪事實應依證據認定之，無證據不得認定其犯罪事實；
    又不能證明被告犯罪者，即應諭知無罪之判決，刑事訴訟法
    第154 條第2 項、第301 條第1 項分別定有明文。再按事實
    之認定，應憑證據，如未能發現相當證據，或證據不足以證
    明，自不能以推測或擬制之方法，為裁判基礎；苟積極證據
    不足為不利於被告事實之認定時，即應為有利於被告之認定
    ；又認定犯罪事實所憑之證據，雖不以直接證據為限，間接
    證據亦包括在內，然而無論直接證據或間接證據，其為訴訟
    上之證明，須於通常一般之人均不致有所懷疑，而得確信其
    為真實之程度者，始得據為有罪之認定，倘其證明尚未達到
    此一程度，而有合理之懷疑存在而無從使事實審法院得有罪
    之確信時，即應由法院為諭知被告無罪之判決，最高法院40
    年臺上字第86號、30年上字第816 號、76年度臺上字第4986
    號判例意旨足資參照。
三、本件公訴人認被告戊○○（即吳建鈺）、甲○○涉有行使偽
    造私文書罪嫌，無非以上揭事實，有告訴人乙○○之指訴、
    證人丁○○、丙○○之證述、被告戊○○供稱以系爭房地向
    新竹商銀貸款等語、被告甲○○先證稱：租約上之告訴人簽
    名由其代簽等語，嗣後改供稱：告訴人之簽名非由其所為等
    語，為其主要論據。
四、訊據被告戊○○固坦承伊以每月1 萬元之租金出租系爭房屋
    予告訴人之事實，惟堅決否認有何行使偽造私文書之犯行，
    並辯稱：伊向新竹商銀貸款時並未提出系爭3 萬元租約，伊
    於偵查庭才第1 次看到該租約，伊也沒有找人去簽，不知道
    是誰去辦的；於95年初才將系爭房屋出租給告訴人乙○○，
    但沒有簽契約書，直到95年5 月12日公司財務發生問題，以
    該房地向新竹商銀貸款後還有殘值，就再向丙○○借了600
    萬，並同時約定無法償還時可以以系爭房地抵償，而於95年
    5 月25日簽定1 萬元租約，公司小姐拿給伊簽吳震及吳建鈺
    、印章交由小姐處理等語置辯；辯護人為其辯護稱：系爭3
    萬元租約之出租標的為桃園縣平鎮市○○路571 號1 樓、租
    期94年8 月1 日起至95年7 月31日止、租金3 萬元，與被告
    吳建鈺真正簽名租約之出租標的為桃園縣平鎮市○○路571
    號1 樓之1 、租期94年8 月1 日起至99年7 月31日止、租金
    1 萬元皆不相同，且依新竹商銀所提出之貸款資料，被告吳
    建鈺與全家便利商店之5 萬元出租合約與系爭3 萬元租約之
    租期及出租標的重疊，可證系爭3 萬元租約之出租標的既已
    由全家便利商店承租，且租金已高達5 萬元，被告吳建鈺無
    須再偽造系爭3 萬元租約而以較低之3 萬元租約向新竹商銀
    貸款之理，況依照新竹商銀所提出之貸款資料，並無系爭3
    萬元租約，足證證人丁○○之證述顯與事實不符，且系爭3
    萬元租約上簽名並非被告吳建鈺所為等語。而被告甲○○固
    坦承伊於系爭3 萬元租約保證人欄上簽署「甲○○」之事實
    ，惟堅決否認有何行使偽造私文書之犯行，並辯稱：系爭3
    萬元租約是丁○○交給伊簽名在保證人欄，伊簽時是整份空
    白契約，甲○○的印章不是伊蓋的，丁○○跟伊說因為乙○○之前所簽的1 萬元租賃契約書已遺失，所以要補簽，因為
    之前租賃契約書伊並沒有擔任保證人，但基於老闆吳建鈺對
    伊不錯，且是租給伊弟弟，租金並低於市價，所以伊擔任保
    證人，簽完後就交給丁○○，公司貸款的事情伊事後才知道
    等語置辯。
五、有關證據能力部分：刑事訴訟法第159 條第1 項雖規定，被
    告以外之人於審判外之言詞或書面陳述，除法律有規定外，
    不得作為證據。惟同法第159 條之5 明定：「被告以外之人
    於審判外之陳述，雖不符前4 條之規定，而經當事人於審判
    程序同意作為證據，法院審酌該言詞陳述或書面陳述作成時
    之情況，認為適當者，亦得為證據。」、「當事人、代理人
    或辯護人於法院調查證據時，知有第159 條第1 項不得為證
    據之情形，而未於言詞辯論終結前聲明異議者，視為有前項
    之同意。」，其立法理由在於傳聞證據未經當事人之反對詰
    問予以核實，乃排斥其證據能力。惟當事人如放棄對原供述
    人之反對詰問權，於審判程序表示同意該等傳聞證據可作為
    證據，此時，法院除認該傳聞證據欠缺適當性外，自可承認
    其證據能力。又當事人、代理人或辯護人於調查證據時，知
    有刑事訴訟法第159 條第1 項不得為證據之情形，卻表示「
    對於證據調查無異議」、「沒有意見」等意思，而未於言詞
    辯論終結前聲明異議者，應視為已有將該等傳聞證據採為證
    據之同意，最高法院93年度台上字第3533號、94年度台上字
    第2976號判決亦採同一見解。經查：本案被告及檢察官於本
    院審判期日，對於下列經本院調查之證據方法，均表示對證
    據能力不爭執，復於審判期日就本院一一提示之前揭證據方
    法於言詞辯論終結前，均亦未就所調查之證據主張有刑事訴
    訟法第159 條第1 項不得為證據之情形，是參照上開說明要
    旨，本案經調查之證據，均有證據能力，合先敘明。
六、經查：
(一)、被告吳建鈺將其與同案被告吳震共有之系爭房屋，以每月租
    金1 萬元出租予被告甲○○之弟即告訴人乙○○後，迨於95
    年間某日，由乙○○草擬租約內容後，雙方簽立該1 萬元租
    賃契約，並約定租賃期間自94年8 月1 日起至99年7 月31日
    止，及於95年間某日，證人丁○○交付空白系爭3 萬元租賃
    契約予被告甲○○，由甲○○在該租約之保證人欄上簽署「
    甲○○」，以及被告吳建鈺於95年間向證人丙○○借貸，嗣
    於95年5 月12日以系爭房屋暨所在基地抵償，並將前揭與告
    訴人乙○○之租賃契約轉讓予丙○○承受等情，業據被告吳
    建鈺及甲○○供承明確，核與告訴人乙○○於偵訊及本院訊
    問時之指訴及證人丁○○及丙○○於偵訊時具結之證述情節
    相符，並有該1 萬元租賃契約書、系爭3 萬元租約各乙份及
    桃園縣平鎮地政事務所96年3 月9 日平地登字第0960001224
    號函暨異動索引、土地登記申請書（詳見95年度他字第6835
    號偵查卷〈下稱他字卷〉第3 至8 、9 至14頁及本院卷(二)第
    1 至4 、57至121 頁）附卷可證，是前揭事實堪以認定無訛
    。
(二)、又查於94年12月間被告吳建鈺向新竹商銀提出個人貸款3,00
    0 萬元之申請書，並以吳震為保證人，且提出渠等所有之桃
    園縣平鎮市○○路571 號1 樓與全家便利商店之房屋租賃契
    約書（每月租金5 萬元、租賃期間94年12月6 日起至99年1
    月31日止）、渠等所有之桃園縣平鎮市○○路571 號2 樓與
    陳映伶之房屋租賃契約書（每月租金28,000元、租賃期間94
    年12月6 日起至95年10月31日止）、渠等所有之桃園縣平鎮
    市○○路571 之1 號3 樓與台灣金谷國際有限公司之房屋租
    賃契約書（每月租金25,000元、租賃期間94年12月6 日起至
    95年8 月31日止）、渠等所有之桃園縣平鎮市○○路57 1之
    1 號4 樓與姜莊梅英之房屋租賃契約書（每月租金20,300元
    ，租賃期間94年12月6 日起至95年6 月30日止），被告吳建
    鈺於94年12月5 日與新竹商銀以前揭房屋暨基地（桃園縣平
    鎮市○○段東勢小段211-15、211-97地號土地）及門牌號碼
    桃園縣平鎮市○○路571 號之建物暨基地（桃園縣平鎮市○○段東勢小段211-97地號土地）供擔保設定抵押權乙節，業
    據被告吳建鈺供承明確，並有新竹商銀台北個人金融第二區
    域中心96年4 月27日竹商銀北個金二字第09600613號函暨前
    揭申請貸款所附資料及桃園縣平鎮地政事務所96年3 月9日
    平地登字第0960001224號函暨土地登記申請書各乙份（詳見
    本院卷(一)第40至86頁、本院卷(二)第1 、24至29頁）在卷可稽
    ，是縱使被告吳建鈺於94年12月間向新竹商銀提出貸款申請
    ，但其並未提出系爭3 萬元租約供新竹商銀審酌貸款條件之
    事實，堪以認定屬實。至證人丙○○於偵訊時具結證稱：系
    爭3 萬元租約是丁○○交給我的等語（詳見他字卷第50頁）
    ，核與證人丁○○於本院審理時具結證稱：我將系爭3 萬元
    租約交給丙○○，是在95年清明節前後，在榮湘辦公室由我
    交給吳建鈺，由吳建鈺交給丙○○；第1 次應該是吳建鈺與
    丙○○接觸，後續吳建鈺交代我跟丙○○接洽，所以之後的
    事由我跟丙○○聯繫等語（詳見本院卷(一)第132 、133 頁）
    相符，故證人即告訴人乙○○於本院審理時雖證稱：丙○○
    告訴我這份3 萬元租約是從新竹商銀拿來的云云（詳見本院
    卷(一)第126 頁），縱使證人丙○○告知證人乙○○該租約之
    出處為新竹商銀云云，亦核與事實有違，自難採為不利於被
    告之認定。則被告吳建鈺辯稱：伊向新竹商銀申請貸款時，
    並未提出系爭3 萬元租約等語，即屬有據。
(三)、至證人丁○○雖於偵訊及本院審理時到庭具結證稱：被告吳
    建鈺告訴我公司欲向新竹商銀貸款需擬租金較高之契約，我
    便拿空白的契約請甲○○簽名；該承租房屋是乙○○於95年
    年出農曆年過年前已搬過去，在農曆年後乙○○拿1 萬元租
    金給我，我收到後，我問吳建鈺是否收1 萬元，吳建鈺說是
    ，當時還沒簽約，之後公司財務部要跟新竹商銀貸款才簽租
    賃契約云云（詳見他字卷第50頁、本院卷(一)第131 頁），顯
    與被告吳建鈺於94年12月初即向新竹商銀申請辦得貸款乙事
    不合，況證人丁○○於本院審理時，於聽聞被告吳建鈺供稱
    ：向新竹商銀貸款並沒有使用系爭3 萬元租約等語（詳見本
    院卷(一)第136 頁）後，證人丁○○卻改口證稱：當時可能不
    是指新竹商銀，因為當時公司要向很多銀行貸款，偵訊時因
    為檢察官問我是不是向新竹商銀，所以我之後回答才會都說
    是向新竹商銀辦理貸款，我事後仔細回想吳建鈺並沒有告訴
    我是哪一家銀行，只告訴我要辦理銀行貸款，所以要提高租
    金，我拿給吳震簽名時也跟他說是要辦理銀行貸款云云（詳
    見本院卷(一)第136 至137 頁），除核與其前開證述不一外，
    亦核與同案被告吳震於偵訊時供稱：95年6 月中旬，我自丙○○及乙○○處得知，丙○○持3 萬元租約向乙○○要求每
    月租金3 萬元，我詢問丁○○為何有2 份租賃契約，丁○○
    表示1 份契約給承租人，另1 份契約係給新竹商銀看，以提
    高貸款金額等語（詳見他字卷第35頁）迥異，故殊難逕予採
    信證人丁○○證述有關被告吳建鈺係基於欲提高向新竹商銀
    的貸款而需擬較高租金而為系爭3萬元租賃契約。
(四)、又被告甲○○雖於偵訊時以證人身分具結證稱：丁○○拿空
    白系爭3 萬元租約給我表示原契約遺失，要求我再簽名，我
    代乙○○簽名後並簽上自己的姓名並蓋章，乙○○的印章應
    該是事後補蓋的云云（詳見他字卷第30至31頁），但被告甲○○於偵訊時及本院訊問時均堅決否認系爭3 萬元租約上「
    乙○○」之簽名係其所為，並辯稱：之前說我簽「乙○○」
    之姓名，應該是我說錯了等語。雖查證人丁○○將空白的系
    爭3 萬元租約交予被告甲○○先簽署乙節，業據被告甲○○
    迭於偵訊及本院訊問時供述明確，核與證人丁○○於偵訊及
    本院審理時證稱：我拿空白的契約請甲○○簽名；如果我有
    拿空白契約給甲○○簽的話，應該也是拿3 萬元租賃契約等
    語（詳見他字卷第50頁及本院卷(一)第132 頁）相合，且觀諸
    卷附之1 萬元租約及3 萬元租約（詳見他字卷第3 至8 、9
    至14頁）該出租標的分別為桃園縣平鎮市鎮571 號之1
    、桃園縣平鎮市○○路571 號，租賃期間為94年8 月1 日起
    至99年7 月31日止、94年8 月1 日起至95年7 月31日止，租
    金每月1 萬元、3 萬元，二者租約內容顯然有異，茍被告甲○○與吳建鈺共謀欲以同一出租標的物提高租金以便向銀行
    貸款而偽造系爭3 萬元租約者，何以被告甲○○偽造簽署「
    乙○○」時未予注意該租約之標的有誤？另徵諸系爭3 萬元
    租約上「乙○○」之筆跡，其中「孔祥」二字核與同份契約
    上由被告甲○○簽署之「甲○○」中之「孔祥」顯然筆順、
    型態不同，且核諸被告甲○○歷次筆錄及結文之署押（詳見
    他字卷第29、31、57頁、本院卷(一)第32、35頁），其中被告
    甲○○簽署「祥」之「示」字部與系爭3 萬元上「乙○○」
    之「祥」明顯不合，況證人丁○○於本院審理時亦證稱：我
    忘了甲○○是簽甲○○或是乙○○等語（詳見本院卷(一)第
    134 頁），故被告甲○○於偵訊時雖曾證稱：系爭3 萬元租
    約上「乙○○」是伊簽的云云，但既與事實不符，自難遽採
    為不利於被告甲○○之認定。
七、綜上所述，本件依調查所得證據尚不足以證明被告戊○○（
    即吳建鈺）及甲○○確有行使偽造私文書之犯行，此外，復
    查無其他積極證據足資證明被告有前述犯行。則揆諸前開說
    明，被告等行使偽造私文書之犯罪尚屬不能證明，均應為無
    罪之諭知。
據上論斷，應依刑事訴訟法第301條第1項，判決如主文。
本案經檢察官彭聖斐到庭執行職務。
中　　華　　民　　國　　96　　年　　10　　月　　30　　日
                  刑事第六庭審判長法　官  高文淵
                                  法  官  林鈺琅
                                  法  官  饒金鳳
以上正本證明與原本無異。
如不服本判決應於送達後10日內向本院提出上訴狀。
                                  書記官  王春森
中　　華　　民　　國　　96　　年　　10　　月　　30　　日
